最高法院刑事判決　　　　　　九十四年度台上字第四０九八號
　　上　訴　人　甲○○
　　　　　　　　　　　　1號
上列上訴人因貪污案件，不服台灣高等法院台中分院中華民國九
十四年五月十一日第二審更審判決（九十四年度上更(一)字第三二
號；起訴案號：台灣南投地方法院檢察署九十二年度偵字第三三
一四號），提起上訴，本院判決如下：
    主    文
原判決撤銷，發回台灣高等法院台中分院。
    理    由
本件原判決認定上訴人甲○○係行政院農業委員會林務局南投林
區管理處竹山工作站（下稱南投林管處竹山站）技術士，負責承
辦國有森林用地巡視林班工作並兼辦出租造林一般租地承租戶申
請訂約、續約及承租轉讓等業務，為依據法令從事公務之人員。
緣張益盛因從商工作繁忙，於民國八十九年十一月間，將原承租
南投林管處竹山站管轄阿里山事業區第六十九林班一般租地造林
地（持分面積二點四二六七公頃）及暫准建地（面積０點００三
三公頃）之承租權，以新台幣（下同）四百二十萬元，轉讓予廖
明清，並於九十年四月間委託代書黃振興，向南投林管處竹山站
送件申辦續約、承租權轉讓事宜，分由上訴人負責承辦系爭造林
租地、技術士彭正俊負責承辦建地之轉讓事宜。上訴人承辦系爭
造林租地續約、轉讓事宜之際，竟基於對職務上行為，收受賄賂
之概括犯意，於九十年五月間受理張益盛申請系爭造林租地獨立
訂約（原為張益盛與他人共同造林）及續約時，曾與南投林管處
竹山站技師助理員陳龍文會同張益盛至現場勘察，於會勘後某日
主動邀約張益盛、廖明清至竹山工作站宿舍見面，當面指示張益
盛、廖明清必須砍掉果樹，改種光腊樹、烏心石等指定樹種，待
隔年再以「補植」名義申請轉讓，且介紹退休同事許湧泉代辦本
件承租申請案件。張益盛、廖明清為求日後申請承租權轉讓能順
利獲准，乃將內裝有一萬二千元現金之紅包袋，當面交付給上訴
人，張益盛同時向上訴人表示「這一點意思，請你喝茶」，上訴
人當場收下，表示只要新種樹苗隔年吐新芽，即可以幫忙申請轉
讓通過。嗣後並以張益盛名義代填無償配備申請書，據以向林管
處申請配發新樹苗。上訴人嗣又以承辦系爭造林租地獨立訂約、
續約、轉讓均須赴申請地點實地勘察為由，向張益盛、廖明清表
示現場勘察後，如渠約吃飯，就表示該勘察結果已通過，而分別
於下列時、地接受張益盛、廖明清招待飲食，共獲得價值一萬二
千二百元之不正利益：(一)九十年七月五日建地轉讓現場勘察後，
當日中午在雲林縣斗六市○○路之「檨仔坑土雞城」用餐，餐費
三千七百元，由廖明清支付，事後廖明清與張益盛平均負擔該費
用；(二)九十一年七月九日辦理造林租地續約勘察後，當日中午十
二時許在雲林縣林內鄉「尚青山海產店」用餐，餐費四千二百元
由廖明清支付；(三)九十一年八月間某日，上訴人打電話聯絡廖明
清，於當日中午在雲林縣林內鄉「尚青山海產店」用餐，餐費四
千三百元由廖明清支付。上訴人復於九十一年八月十四日，在林
內鄉往斗六市靠近斗六火車站附近的某十字路口，以「勘察後，
要請長官吃飯」為由，向廖明清索賄五千元，廖明清為求系爭造
林租地轉租手續儘速辦理，因而交付五千元現金。張益盛、廖明
清嗣於九十一年七月間向南投林管處提出承租權轉讓申請，上訴
人為達前開對張益盛之承諾，於九十一年八月二十二日，在技術
士李重榮於九十一年八月二十日提出之簽呈上會簽時，擬具「本
件造林木屬補植之林木雖未達三年，惟生長良好，擬准予轉讓，
並將情函報大處」等意見，呈上級審查，該簽呈經轉送南投林管
處審查，認為與規定不符致轉讓承租權未果等情。因而撤銷第一
審科刑判決，變更檢察官所引應適用之法條，改判論處上訴人連
續依據法令從事公務之人員，對於職務上之行為，收受賄賂罪刑
，固非無見。
惟查：(一)審理事實之法院，對於案內一切證據，除認為不必要者
外，均應詳為調查，然後基於調查所得之心證，以為判斷事實之
基礎。如有應行調查之證據，未經依法調查，或證據雖已調查，
而其內容尚未明瞭，遽行判決，均屬應於審判期日調查之證據而
未予調查之違法。原判決事實認定上訴人受理張益盛委託代書黃
振興提出系爭造林租地續約、承租權轉讓之案件，於九十年五月
間現場勘察後，主動邀約張益盛、廖明清前往其宿舍，並收受張
益盛、廖明清所交付之賄賂一萬二千元等情。依原判決理由欄二
(二)(三)之論述，係以張益盛、廖明清於法務部調查局南投縣調查站
（下稱南投縣調查站）及第一審之證詞，為認定犯罪事實之主要
證據。惟關於上訴人是否主動邀約張益盛、廖明清前往其宿舍一
節。固據張益盛於南投縣調查站陳稱「九十年四、五月間某日，
代書黃振興曾向我及廖明清轉達，甲○○表示約我及廖明清二人
於下午三時到南投林管處林內分站當面與渠商談」（南投縣調查
站卷第九頁）。且廖明清亦於南投縣調查站指稱「九十年四、五
月間（詳細時間記不清楚），黃代書告訴我，甲○○要我及張益
盛於下午三時左右至南投林管處林內分站碰面，我就開車載張益
盛一起赴約」（南投縣調查站卷第二三頁）；於第一審亦為相同
之證述（第一審卷第五八頁）。然證人即代書黃振興於南投縣調
查站稱「（甲○○有無透過你轉達請廖明清、張益盛二人直接與
他聯繫）沒有」（南投縣調查站卷第六六頁反面）；於上訴審亦
為相同之證詞（上訴審卷第九十頁）。則上訴人究竟有無透過黃
振興轉請張益盛、廖明清與其聯絡，即有調查審明之必要。張益
盛、廖明清上揭不利於上訴人之指述，與黃振興之證詞，顯不相
符。原審未予調查釐清，復未於判決理由內說明黃振興所為有利
於上訴人之證詞，如何不可採。自有證據調查未盡與理由不備之
違法。又上訴人始終否認收受張益盛、廖明清交付之一萬二千元
。而關於交付一萬二千元之經過情形，據張益盛於南投縣調查站
稱「至傍晚四時許，我與廖明清即分別接到甲○○電話，表示渠
現在已返回竹山站之宿舍，相約晚上到渠住處見面，電話中不方
便談論前述轉讓承租地事，要求私底下當面談，廖明清於是開車
前來我住處，載我一同前往南投林管處竹山站」、「（前述你交
付甲○○賄款六千元之來源為何？有無記帳？）我平時身上即有
攜帶現金習慣，當天係自皮包內取出，並未特地前往行庫領錢，
亦未記帳」（南投縣調查站卷第九、十頁）；於第一審證稱「我
和廖明清各出六千元，廖明清拿給我六千元，我就將錢放進紅包
袋，紅包袋口沒有粘住」、「（在何處將錢放進紅包袋）在路上
」（第一審卷第五五頁）。而廖明清於南投縣調查站稱「我們二
人就各自拿出身上之現金六千元，湊成一萬二千元放在紅包袋內
交給他」（南投縣調查站卷第二四頁）；嗣於第一審則證稱「（
去過竹山工作站後面的宿舍幾次）約三次左右」、「（和何人去
）其中二次和張益盛去，另二次和我太太去，應該去過四次」、
「（錢何人放進紅包袋）我開車，錢是我太太交給張益盛。張益
盛再放進紅包袋」（第一審卷第六二至六四頁）。是張益盛、廖
明清就廖明清之配偶是否一同前往上訴人住處、廖明清所分擔之
六千元，係由何人交予張益盛置入紅包袋內等事項之陳述，亦不
一致。原審未就上揭不符之處，根究明白，遽憑張益盛、廖明清
之指述，認定上訴人確有收受一萬二千元賄賂，亦有應於審判期
日調查之證據而未予調查之違法。(二)貪污治罪條例規定之公務員
對職務上行為收受賄賂罪，胥視其收受之財物是否與公務員職務
上之行為有對價關係而定。兩者如有對價關係，不問行賄者以何
種名義為之，其收受之一方即應成立收受賄賂罪；如無對價關係
而收受，即無成立該項罪名之可言，故兩者如何有對價關係，應
在科刑判決之事實欄內明確記載，並於理由內依所憑證據為說明
，方為適法。原判決事實欄記載上訴人於九十年七月九日建地轉
讓現場勘察後，當日中午在雲林縣斗六市「檨仔坑土雞城」用餐
，餐費三千七百元，由廖明清與張益盛平均負擔，上訴人因而收
受不正利益三千七百元；又於九十一年八月十四日，以「勘察後
，要請長官吃飯」為由，向廖明清索取五千元，而收受賄賂。惟
原判決事實欄內已載明上訴人負責承辦張益盛、廖明清上揭造林
租地轉讓事宜；但卷附台灣省國有林地暫准「建地」轉讓實地調
查表，記載九十年七月五日之調查人為彭正俊（南投縣調查站卷
第八十頁）。則關於建地轉讓部分，係由彭正俊負責承辦，似非
屬上訴人職務上之行為。又依卷附資料，彭正俊於南投縣調查站
調查時，已指明九十年七月五日，係由渠與張榮昇，會同張益盛
、廖明清辦理實地調查（南投縣調查站卷第三九頁正反面）；張
榮昇亦於南投縣調查站調查時，陳稱「第一次建地續約時，是彭
正俊、我及張益盛在場，第二次建地轉讓時，也是彭正俊、我及
張益盛在場」等語（同上卷第五四頁）。彭正俊、張榮昇似均未
指證上訴人於九十年七月五日建地轉讓現場勘察時在場。原判決
就上揭台灣省國有林地暫准「建地」轉讓實地調查表，及彭正俊
、張榮昇之陳述等有利上訴人之證據，未說明不予採納之理由，
復未說明關於建地轉讓部分，如何與上訴人職務具有關聯，逕行
認定上訴人該部分行為，係對於職務上之行為，收受賄賂，均有
理由不備之違誤。再關於九十一年八月十四日收受五千元部分，
依原判決理由二(三)(1)(3)(四)記載，係以廖明清、廖來金於南投縣調
查站、第一審之證詞，及廖明清於上訴審之證言為證據。惟就廖
明清交付五千元之後，是否參與該日之宴客一節，證人廖明清、
廖來金於南投縣調查站及第一審，均稱渠等並未參加（原判決第
十頁第二行至第十行；第十三頁第十行；第十六頁第一行至第八
行）。與廖明清於上訴審證稱：其於九十一年八月間偕同家人參
與宴客之證詞（原判決第十五頁第一行至第七行），並不一致。
另關於上訴人於九十一年八月間，索取五千元時，曾為何表示一
節。廖明清於第一審證稱「（甲○○有無保證何事）沒有。他只
有說要請長官吃飯」（第一審卷第六六頁）。廖來金於南投縣調
查站亦稱「當我與甲○○到達林內工作站時，甲○○已在門口等
候，甲○○當場向我們父子二人表示，今天中午將在林內火車站
附近餐廳宴請林務局台中方面來的長官，要求廖明清出資五千元
，並表示多退少補」（調查局卷第五九頁反面）；又於第一審證
稱「（有無看到廖明清拿錢給甲○○）有，他說中午吃飯要用的
」（第一審卷第七一頁）。廖明清、廖來金似僅指證上訴人，係
以宴請由台中南下之林務局長官為由，而索取五千元。原審就廖
明清上揭證詞之矛盾，未予釐清；復未依卷內證據，逕於判決事
實欄內記載上訴人以「勘察後，要請長官吃飯」為由，向廖明清
索取五千元；又未說明該五千元如何與上訴人之職務上之行為有
關。遽論處上訴人對於職務上之行為，收受賄賂罪刑，自有證據
調查未盡、證據上理由矛盾之違法。(三)判決不載理由者，當然違
背法令。所謂判決不載理由，係指依法應記載於判決理由內之事
項不予記載，或記載不完備者而言，此為刑事訴訟法第三百七十
九條第十四款上段之當然解釋。而有罪之判決書，對於被告有利
之證據不採納者，應說明其理由，復為刑事訴訟法第三百十條第
二款所明定。故有罪判決書對於被告有利之證據，如不加以採納
，必須說明其不予採納之理由，否則即難謂非判決不備理由之違
法。上訴人始終否認原判決事實欄二(二)(2)所記載於九十一年七月
九日勘察後，在雲林縣林內鄉「尚青海產店」，收受不正利益四
千二百元之行為。卷附上訴人於上訴審所提出南投林管處竹山站
九十一年七月上下半月份護管報告表，記載上訴人於該日「巡邏
時間：十二時十八分至十六時」、「巡邏林班：九七、九八」、
「巡邏路線：山坪頂樟崙底」、「巡邏箱號碼：三０七０、三０
七一」、「記事：會同調查張益盛之造林成績，兼巡視並無發見
不法情事」（上訴卷第一二三頁）；行政院農業委員會林務局南
投林區管理處投竹字第０九四四七０一五三０號函附打卡記錄及
員工出差請示單，亦分別記載上訴人該日下午為「公差」、「出
差事由：會同查報張益盛之造林成績」、「地點：阿里山第六九
林班」（原審卷第六三、六七頁），並有同上內容之護管報告表
（同上卷第七二頁）。則上訴人否認於九十一年七月九日會勘後
，在「尚青海產店」接受不當宴請之辯解，似非全屬無稽。原審
如認該護管紀錄表仍有疑義，非不得依職權調取巡邏箱內之巡邏
紀錄，以調查該證據之記載內容是否屬實。原審對於該有利上訴
人之證據，如何不可採納，未於理由內為說明，復將之採為認定
犯罪事實之證據（原判決第二十頁第四行至第六行），自有理由
不備及證據上理由矛盾之違法。(四)測謊鑑定，形式上須符合測謊
基本要件，如：經受測人同意配合，並已告知得拒絕受測，以減
輕受測者不必要之壓力；測謊員須經良好之專業訓練與相當之經
驗；測謊儀器品質良好且運作正常；受測人身心及意識狀態正常
；測謊環境良好，無不當之外力干擾等等。是該要件苟缺其一，
即足以動搖測謊整體結構，而影響測謊結果之實質，即無證據能
力。原審採納上訴人於九十二年七月二十二日，在法務部調查局
實施測謊鑑定結果之測謊報告書，為認定其犯罪證據之一，雖於
原判決理由二(八)記載依鑑定人林振興於第一審之證言，說明其理
由。惟卷附電腦測謊鑑定過程參考資料，並無關於測謊儀器品質
良好且運作正常及測謊環境良好，無不當之外力干擾之記載（南
投縣調查站卷第一一二頁至第一三二頁）；第一審法院，似未就
該等事項詢問鑑定人林振興（第一審卷第八八頁至第九三頁）。
又鑑定人林振興於第一審證稱「（為何張益盛沒有測謊）因為訪
談時，張益盛說他有高血壓、糖尿病、中風的情形，初步測試的
結果，他的生理狀況，有影響到機器的判斷，所以不對他進行測
謊」（第一審卷第九二頁）。而卷附上訴人之糖尿病患者護照記
載，領用日期為九十二年一月二十日（第一審卷第一一七至一二
四頁）；另竹山秀傳醫院之診斷證明書，亦載稱上訴人於九十二
年十月六日應診結果，罹患糖尿病、高血脂症及高血壓症（偵查
卷第十六頁）；又測謊對象身心狀況調查表，亦記載其服用尿酸
、降血壓之藥物（南投縣調查站卷第一一五頁）。上訴人之身體
，似亦有糖尿病、高血壓，並有高血脂症之情形。鑑定人林振興
於第一審固證稱「當時他有提到尿酸的問題，我們有進行初步的
測試，若他的身心不符合測試，答案會在測試中顯現出來，出來
的結果，與他所寫的數字一樣的話，就表示他的狀況是符合可測
試的條件，對被告甲○○的測試結果，是符合可測試條件的，也
就是他的生理狀況，是不會影響他說謊的反應」、「（被告有長
期服用高血壓、糖尿病降血脂藥物，對測試有無影響）這些藥物
，如果控制在正常範圍內，還是可以進行測試」（第一審卷第九
一、九三頁）。惟似未說明針對上訴人服用治療尿酸藥物之測試
，是否足以判斷其身體於罹患糖尿病、高血壓症及高血脂症之情
況下，仍符於接受測謊鑑定之標準。原審未予斟酌論列，遽採該
測謊報告為論罪之佐證，難謂適法。(五)檢察官於第一審變更起訴
法條為貪污治罪條例第四條第一項第五款對於違背職務之行為，
收受賄賂罪。原審則變更檢察官所引應適用之法條，改論處上訴
人對於職務上之行為，收受賄賂罪刑；並於原判決理由三以上訴
人於會簽時擬具「本件造林屬補植之林木，雖未達三年，惟生長
良好，擬准予轉讓，並將情函報大處」，說明上訴人對在此具體
情形，是否得准予轉讓尚有疑問，而簽具意見報請核示，應無違
背職務可言云云。惟卷附行政院農業委員會林務局南投林區管理
處九十三年六月十四日投人字第０九三四一０六六０七號函及所
附處理步驟圖記載「經查林員該期間為本處前竹山工作站技術士
，擔任巡視林班工作，並兼辦該站租地造林業務，依分層負責規
定，林員應初審該案有無符合規定，依規定函送本處辦理或駁回
承租人」（上訴卷第七十、七一頁），似指對於不符合規定之申
請案件，應由工作站直接予以駁回。據上訴人於南投縣調查站供
稱「辦理轉讓租約時，該承租林地上需有三年以上之林木及成活
率需達造林百分之七十以上，始可辦理租約轉讓」、「國有森林
用地出租造林，一般租地承租戶，於承租地栽植林務局指定樹種
未滿三年，可辦理續約，但不可申請辦理承租轉讓，依據法令為
林務局五十三年三月二日林政字第九０００號令」、「若未達前
述國有森林用地出租造林一般租地承租戶於承租地栽植林務局指
定樹種未滿三年時，我會依林務局五十三年三月二日林政字第九
０００號令，發函告知轉讓承租權人，其申請轉讓承租地未符合
標準，不得申請轉讓」（南投縣調查站卷第二、三頁）。似已供
明辦理轉讓租約時，該承租林地應同時具備「需有三年以上之林
木」及「林木及成活率需達造林百分之七十以上」二條件，且遇
不符合標準之申請案件，其作業上將發函告知不予准許。而依卷
附造林成績調查表，系爭租地造林地，於九十一年七月九日經陳
龍文會同張榮昇調查結果，土地上有(1)六十年五月造林之竹，
成活率為百分之六點一九；(2)九十年五月造林之光腊樹，成活率
為百分之二二點二五；(3)九十年五月造林之烏心石，成活率為百
分之十五點四五；(4)六十二年五月造林之龍眼，成活率為百分之
四點零四；(5)六十四年五月造林之相思樹，成活率為百分之八；
(6)七十一年五月造林之楠木，成活率為百分之十六點四八。合計
成活率為百分之七二點四一」（南投縣調查站卷第八八、八九頁
）。是該土地上林木生長情形，核與上訴人上揭自承之准予轉讓
標準，並不相符。且張益盛、廖明清於南投縣調查站亦分別陳稱
「甲○○收下紅包後，僅告訴我原規定造林須三年才能辦理轉讓
，但我們不用，只要新種樹苗隔年吐新芽，即可以幫忙我們申請
通過」、「當時他有表示造林存活率未達百分之七十，依規定係
無法辦理轉讓承租權，依照他的方式造林，明年樹木發新芽就可
以辦理轉讓承租權」（南投縣調查站卷第十四、二七頁）。則上
訴人迭次辯稱渠因認定該林地符合補植條件，始簽註准允轉讓之
意見云云。是否有據，原審自應命上訴人就此有利之事項，指出
證明之方法；或依職權向行政院農業委員會南投林區管理處，查
明林木生長情形符合補植條件與新植等認定標準之相關規定。始
足憑以認定上訴人上揭簽辦意見，與其職務是否相違。原審未予
調查，逕以上訴人於李重榮提出簽呈上會簽，擬具意見呈請上級
審查為由，認該意見並非違背上訴人職務上之行為，亦有證據調
查未盡之違法。以上或為上訴意旨所指摘，或屬本院得依職權調
查之事項，應認原判決仍有撤銷發回更審之原因。原判決不另諭
知無罪部分，本乎審判不可分之原則，併予發回，附此敘明。
據上論結，應依刑事訴訟法第三百九十七條、第四百零一條，判
決如主文。
中　　華　　民　　國　九十四　年　　七　　月　二十九　日
                      最高法院刑事第十一庭
                          審判長法官  洪　清　江
                                法官  石　木　欽
                                法官  李　伯　道
                                法官  韓　金　秀
                                法官  林　勤　純
      本件正本證明與原本無異
                                      書  記  官
中　　華　　民　　國　九十四　年　　八　　月　　八　　日
                                                Ａ
